【裁判字號】    96,訴,316
【裁判日期】    971125
【裁判案由】    遺棄
【裁判全文】
臺灣彰化地方法院刑事判決               96年度訴字第316號
公  訴  人  臺灣彰化地方法院檢察署檢察官
被      告  戊○○
選任辯護人  陳世煌律師
            黃俊昇律師
上列被告因遺棄案件，經檢察官提起公訴（九十六年度偵字第九
二九號），本院判決如下：
    主    文
戊○○無罪。
    理    由
一、公訴意旨略以：被告戊○○為告訴人丁○○（戊○○之養父
    ，民國十四年二月七日生）與告訴人辛○○○（戊○○之養
    母，十八年九月十七日生）於八十八年九月二十日所收養之
    養女，依民法對於告訴人丁○○、辛○○○二人負有扶助、
    養育及保護之義務，且為第一順位之唯一扶養義務人，原與
    告訴人丁○○、辛○○○二人一同居住在彰化縣鹿港鎮○○
    里○○路一八０號，詎其自九十四年五月初起，明知告訴人
    丁○○罹患冠狀動脈心臟病、阻塞型腦中風、高血壓、糖尿
    病及老年癡呆症，且告訴人辛○○○亦罹有陳舊性腦中風、
    高血壓、糖尿病、高血脂、高尿酸、腎功能不良及老年癡呆
    症，二人均已年邁且無法自理生活，均屬無自救力之人，且
    告訴人丁○○及辛○○○二人之前養子許進圖（現名丙○○
    ，為被告戊○○之前夫，於八十八年七月一日離婚）已於八
    十八年三月二十六日經法院判決終止收養關係確定，業無其
    他之人可資扶助、養育及保護告訴人丁○○、辛○○○二人
    ，竟未事先告知告訴人丁○○、辛○○○二人，亦未預先妥
    適安排告訴人丁○○、辛○○○二人之生活，即自行離家未
    歸，對告訴人丁○○、辛○○○二人不聞不問，而未給予告
    訴人丁○○、辛○○○二人生存所必要之扶助、養育及保護
    ，使告訴人丁○○、辛○○○二人乏人照料，且三餐幾無以
    為繼，足以致告訴人丁○○、辛○○○二人之生命、身體發
    生危險之狀態。嗣於九十四年八月六日九時許，適有告訴人
    丁○○之姪女陳許美蘭及陳花菊前往探視，當場發現告訴人
    丁○○倒臥在住處客廳地上且意識不清，告訴人辛○○○則
    躺在房間床上幾無意識，且大便失禁，隨即緊急送醫急救，
    並因此住院治療多日。因認被告戊○○涉犯刑法第二百九十
    四條第一項、第二百九十五條之遺棄直系血親尊親屬罪嫌。
二、按犯罪事實應依證據認定之，無證據不得認定犯罪事實。又
    不能證明被告犯罪者，應諭知無罪之判決，刑事訴訟法第一
    百五十四條第二項、第三百零一條第一項前段分別定有明文
    。次按所謂認定犯罪事實之證據，係指足以認定被告確有犯
    罪行為之積極證據而言，該項證據自須適合於被告犯罪事實
    之認定，始得採為斷罪之資料。事實之認定，應憑證據，如
    未能發現相當證據，或證據不足以證明，自不能以推測或擬
    制之方法，為裁判基礎。且認定犯罪事實所憑之證據，雖不
    以直接證據為限，間接證據亦包括在內，然而無論直接證據
    或間接證據，其為訴訟上之證明，須於通常一般之人均不致
    有所懷疑，而得確信其為真實之程度者，始得據為有罪之認
    定，倘其證明尚未達到此一程度，而有合理之懷疑存在而無
    從使事實審法院得有罪之確信時，即應由法院為諭知被告無
    罪之判決。再告訴人之指訴係以使被告受刑事訴追為目的，
    是其陳述是否與事實相符，仍應調查其他證據以資審認（最
    高法院二十九年上字第三一０五號、四十年臺上字第八六號
    、七十六年臺上字第四九八六號、五十二年臺上字第一三０
    ０號判例參照）。又以情況證據（即間接證據）斷罪時，尤
    須基於該證據在直接關係上所可證明之他項情況事實，本乎
    推理作用足以確證被告有罪，方為合法，不得徒憑主觀上之
    推想，將一般經驗上有利被告之其他合理情況逕予排除（最
    高法院三十二年上字第六十七號判例意旨足佐）。
三、證據能力部分：
(一)按證人、鑑定人依法應具結而未具結者，其證言或鑑定意見
    ，不得作為證據，刑事訴訟法第一百五十八條之三亦有明定
    。因證人、鑑定人如未依法具結，即無法擔保其證言係據實
    陳述或鑑定意見為公正誠實，是以，若違反而未具結者，其
    證言或鑑定意見，不應使其具有證據能力。證人辛○○○雖
    曾於九十五年一月五日偵查中作證，惟查無結文可證伊已經
    具結，依前揭規定，伊該次於偵查中之證言應無證據能力。
(二)另本案其他卷證所涵括之供述證據及非供述證據，經本院依
    法踐行調查證據程序，公訴人、被告及辯護人，均不爭執各
    該證據之證據能力，且亦查無依法應排除其證據能力之情形
    ，是後述所引用證據之證據能力皆無疑義，合先敘明。
四、公訴人認被告戊○○涉犯上開遺棄直系血親尊親屬罪嫌，無
    非係以證人甲○○、吳淑清、許國義、劉慶源、丙○○、陳
    許美蘭、陳花菊、許有彬、壬○○於偵訊之證述、證人黃榮
    心、許晉華、己○○於本院九十四年度家護字第七二六號審
    理時之證述、戶籍謄本資料、秀傳紀念醫院診斷證明書及九
    十五年二月六日、九十六年一月四日函文暨所附資料等為其
    主要論據。
五、訊據被告堅詞否認有何遺棄犯行，辯稱：其於九十四年五月
    至八月六日間有與丁○○、辛○○○同住在平和路一八０號
    ，但因其經濟情況不好，又要付貸款，所以須從早到晚不停
    工作，每天一大早就出門，兼二、三份差，大概晚上九點後
    才下班，有時甚至到晚上十一、十二點，雖然丁○○、辛○○○當時已無法自己吃飯、洗澡、上廁所，需賴其處理，但
    其會在中午第一份工作下班後回家幫丁○○、辛○○○洗澡
    ，並帶去看醫生，之後再去工作，而晚上會帶東西或煮給丁○○、辛○○○吃，且丁○○、辛○○○住院時，其有到醫
    院去照顧，再者，丁○○、辛○○○當時有房屋租金、老農
    年金、休耕補貼等收入，每人每月約可領二萬多元，而其每
    個月也會給丁○○、辛○○○二、三千元，並負擔水電、瓦
    斯及醫療費用；至於丙○○、陳許美蘭、陳花菊是為了爭奪
    家產，才誣賴其沒有回家照顧養父母，實際上其並無遺棄丁○○、辛○○○等語。經查：
(一)按刑法第二百九十五條、第二百九十四條第一項之遺棄直系
    血親尊親屬罪，須以行為人主觀上基於遺棄之故意而為之始
    克成立，且其積極遺棄行為或消極遺棄行為，客觀上已致被
    遺棄者之生命發生危險者，始足當之。按刑法第二百九十四
    條第一項遺棄罪之成立，除行為人客觀上須有「遺棄」或「
    不為生存所必要之扶、養育或保護」之作為或不作為外，主
    觀上仍須明知被害人係無自救力人，對之遺棄或不為生存所
    必要之扶助、養育或保護，將招致對其生命之危險故意，始
    足當之。次按刑法第二百九十四條所謂無自救力之人，係指
    其人非待他人扶養、保護，即不能維持其生存而言，故依法
    令或契約負有此項義務之人，縱不履行義務，而被扶養保護
    人，並非絕無自救能力，或對於約定之扶養方法發生爭執，
    致未能繼續盡其扶養之義務者，均不能成立該條之遺棄罪，
    此有最高法院三十一年上字第一八六七號判例足參。
(二)被告戊○○原名江采娥，於七十年四月九日與告訴人丁○○
    、辛○○○之養子許進圖結婚，嗣許進圖於八十八年三月二
    十六日經法院判決終止收養關係確定，並於八十八年七月一
    日與被告離婚，於同年月二日更名為丙○○，被告則於八十
    八年九月二十日經告訴人丁○○、辛○○○夫妻收養為養女
    ，此有卷附戶籍謄本影本、個人姓名／原姓名更改資料查詢
    結果、臺灣高等法院臺中分院八十七年度家上字第一七二號
    判決為證，是被告為告訴人丁○○、辛○○○之直系血親卑
    親屬無誤，依法對告訴人丁○○、辛○○○負有照顧、保護
    之義務；又告訴人丁○○罹患冠狀動脈心臟病、阻塞型腦中
    風、老年性癡呆症、高血壓、糖尿病，而告訴人辛○○○亦
    罹有陳舊性腦中風、癡呆症、糖尿病、腎功能不良、高血壓
    、高血脂、高尿酸之事實，有秀傳紀念醫院診斷證明書二紙
    在卷足稽，另秀傳紀念醫院函文亦載明：丁○○、辛○○○
    於九十四年八月六日到院之前就都有心臟病、腦中風、高血
    壓、糖尿病、至於何時罹患，因本院無二人更早之就醫紀錄
    ，只憑家屬問診無法確定，以上疾病當然會影響日常行動及
    自理生活之能力，亦有該院九十六年一月四日九六明秀（醫
    ）字第九六０００一號函文附卷得憑。
(三)告訴人丁○○、辛○○○因年老身體狀況不佳，被告屢帶同
    告訴人丁○○於九十四年五月十日至同年八月三日前往蔡順
    昌耳鼻喉科診所就診共十次，於九十四年五月二十三日至同
    年八月三日到暘谷堂中醫診所看病計二十四次，於九十四年
    八月二日至豐安診所就醫一次，於九十四年七月二十日至同
    年月二十三日往溫建益醫院看診二次；另陪同告訴人辛○○○於九十四年五月二十六日至同年八月一日前往暘谷堂中醫
    診所就診共二十次，於九十四年五月十一日至七月二十七日
    到蔡順昌耳鼻喉科診所看病計十次，於九十四年六月二十一
    日至溫建益醫院就醫一次，並於九十四年六月二十五日至同
    年月二十八日間在財團法人彰化基督教醫院鹿基分院住院時
    予以照料、繳納醫療費用等情，分別有蔡順昌耳鼻喉科診所
    、豐安診所、暘谷堂中醫診所、財團法人彰化基督教醫院鹿
    基分院函文及檢附之各該病歷資料卡、病歷用紙、住院收據
    等資料可憑；再觀諸前開財團法人彰化基督教醫院鹿基分院
    函覆之住院同意書上「緊急聯絡人或法定代理人欄」、檢查
    同意書上「立同意書人簽名欄」、切結書上「立切結書人姓
    名欄」及溫建益醫院初診掛號申請單上「聯絡人姓名欄」，
    均係記載「戊○○」字樣，是被告辯稱有帶同告訴人丁○○
    、辛○○○就醫，並於住院時前往照料乙節，其並無遺棄告
    訴人等語，堪以採信。
(四)告訴人丁○○、辛○○○有自有房子居住，且每月有老農年
    金及彰化縣鹿港鎮○○街三二、三四號房屋租金可領取等情
    ，除據被告陳明在卷外，亦據證人丙○○、壬○○於本院審
    理時到庭結證屬實（見本院卷九十七年九月十六日審判筆錄
    ），且告訴人辛○○○亦於偵查中具結證陳：房客每月拿五
    千元房租給伊，伊與先生丁○○每月都有四千元老農年金可
    領取，平日都是丁○○煮飯給伊吃，戊○○有時會煮，伊自
    己有在拾荒，每月回收物約可賣一千多元，老農年金、房租
    都是伊夫妻在用，用來買東西，戊○○沒有向伊拿，孫子會
    來看望伊夫妻等語明確（見九十四年度偵字第三七九０號卷
    第八、九頁），另證人壬○○亦證述親戚黃榮心有時會叫便
    當給丁○○、辛○○○吃等詞，顯見告訴人丁○○、辛○○○本身仍有資力，生活尚未瀕於絕境，且有親友接濟，並無
    不能維持生活之情事甚明。至證人丙○○、壬○○所稱被告
    盜領告訴人老農年金一節，乃屬傳聞之言，並無證據得佐，
    且為被告嚴詞否認，自無從率認被告有將告訴人之老農年金
    據為己有，以致告訴人無得為生之情事。
(五)參以證人庚○○○亦於本院審理時具結證陳：伊與被告是妯
    娌，每月至少回鹿港探望丁○○一次，伊回來時有看到被告
    幫丁○○、辛○○○洗澡、弄東西給他們吃，也都是被告接
    送丁○○、辛○○○去醫院，都由被告一個人照顧，被告早
    上幫丁○○夫婦弄好就要上班，不然怎麼有錢，被告有工作
    不可能伊每次回去都可看到，伊是不定時回去，所以可以確
    定被告沒有拋棄丁○○夫婦等語在卷（見本院卷九十七年九
    月九日審判筆錄第十五至十八頁），另證人乙○○也到庭結
    證稱：因丁○○、辛○○○血路不通，渠有去幫他們舒緩筋
    骨、放筋路，差不多每天都去，有二年多，有時是渠到丁○○家放筋路，渠有看到戊○○，有時是戊○○載丁○○、辛○○○到渠家放筋路，辛○○○需要有人攙扶才會走，大小
    便都是戊○○在處理等言（見本院卷九十七年九月九日審判
    筆錄第二二至二四頁）。再依卷附證人丙○○所提攝於九十
    四年五月一日之ＤＶＤ影帶畫面及翻拍照片顯示，告訴人辛○○○衣著整潔，精神氣色尚可，無須他人攙扶，亦毋庸倚
    賴輪椅，得獨自站立於屋外，面對鏡頭可清晰陳述，而屋中
    雖堆積資源回收品，冰箱亦甚髒亂，然客廳桌上置有甚多食
    物。綜觀上情，足見告訴人丁○○、辛○○○生活縱非寬裕
    ，然並無伊二人指訴遭被告遺棄之情事。至證人陳許美蘭、
    陳花菊、許有彬、壬○○、甲○○、吳淑清、許國義、劉慶
    源、丙○○雖於本案審理或另案偵查中證陳：丁○○家很髒
    ，已許久未見戊○○，每次白天經過丁○○家，都沒看到戊○○，黃榮心有叫便當給丁○○、辛○○○吃等云云，然徵
    之渠等偶爾至丁○○家之時間，均係一般人須上班之白天時
    分，而被告亦陳稱其一早就出門工作，兼差二、三份等語，
    因之，上開證人所稱：很久未在丁○○家看見被告，尚不違
    常情，實難徒憑該等證人之證言，即遽認被告有遺棄告訴人
    丁○○、辛○○○之犯行。
(六)綜上所述，告訴人丁○○、辛○○○尚有房租及老農年金等
    收入，經濟來源無虞，且被告有在告訴人生病時將告訴人送
    醫救治，支付告訴人醫療費用等開銷，並未遺棄告訴人，亦
    無不提供告訴人生存所必要之扶助、養育及保護，至被告因
    經濟因素須艱辛謀生，致未能隨時在旁妥適侍奉告訴人，於
    人倫孝道上或有虧損，應予譴責，然實與刑法第二百九十四
    條第一項之構成要件有間，自不得遽以遺棄罪相繩。此外，
    復查無其他積極證據，足資認定被告確有公訴意旨指摘之遺
    棄犯行，揆諸前開說明，既不能證明被告犯罪，自應諭知被
    告戊○○無罪之判決。
據上論斷，應依刑事訴訟法第三百零一條第一項，判決如主文。
本案經檢察官賴志盛到庭執行職務。
中    華    民    國    97    年    11    月    25    日
            刑事第四庭    審判長  法  官  周淡怡
                                  法  官  蔡家瑜
                                  法  官  周莉菁
以上正本證明與原本無異。
如不服本判決應於收受送達後10日內向本院提出上訴書狀，並應
敘述具體理由；其未敘述上訴理由者，應於上訴期間屆滿後20日
內向本院補提理由書 (均須按他造當事人之人數附繕本)「切勿
逕送上級法院」。
告訴人或被害人對於判決如有不服具備理由請求檢察官上訴者，
其上訴期間之計算係以檢察官收受判決正本之日期為準。
中    華    民    國    97    年    11    月    25    日
                                  書記官  卓俊杰


司法院資訊處製作；財團法人民間司法改革基金會備份。
